# 商誉减值评估结果判断

提问人：金宝 妈 咪 时间：2023-02-28 23:21:03
2019 年A公司（商超公司）收购B公司（商超公司）100%股权，采用收益法进行评估，溢价收购，形成了收购商誉。近几年因疫情、互联网线上超市营销等对商超行业造成冲击，导致B商超公司业绩大幅下滑。 2022 年A公司委托评估师对收购B公司100%股权所形成的商誉进行减值测试，B公司的资产组主要为固定资产（主要为四宗物业，作为超市门店使用）、无形资产、长期待摊费用、其他非流动资产（使用权类资产）。评估师首先采用了收益法，收益法评估结果为商誉应全额减值；评估师又根据评估准则要求（即第一种评估方法出现减值时，必须采用两种评估方法），采用了成本法进行评估，成本法评估结果为资产组中的固定资产、无形资产的公允价值减去处置费用净额为增值，商誉不需减值。
请教陈老师：
基于收益法、成本法评估出的两种相反结果，审计师拟采用成本法的结果，不对商誉进行减值，此方法是否合适？
评估师的理论：即第一种评估方法出现减值时，必须采用两种评估方法，这个理论是否成立？如成立，当用市场法、收益法、成本法进行评估时，得出相反的结论，应如何对是否减值做出判断？

回答人：chenyiwei
因为商誉减值测试中的资产组可收回金额是“两者孰高”，所以评估师的理论：即第一种评估方法出现减值时，必须采用两种评估方法，这个理论有一定合理性。但需注意：
1 、不得以成本法下的评估结果作为资产组可收回金额。可收回金额是“未来现金流量现值”和“公允价值减去处置费用”两者中的较高者。前者类似于收益法评估值，后者类似于市场法评估值。而成本法评估值代表在当前状态下重置相同或类似资产所需发生的以名义货币表示的成本金额，既不代表“未来现金流量现值”也不代表“公允价值减去处置费用”，因此不能作为确定可收回金额的依据。
2 、市场法评估中对土地、房屋价值的考虑。对于主帖所述情况，即包含商誉的资产组按收益法评估有减值，但不含商誉的资产组按市场法评估无减值的情况，需要关注市场法评估结果的合理性。
根据《会计监管风险提示第 8 号——商誉减值》：证监会指出的常见问题包括“采用公允价值减去处置费用后的净额估计可收回金额时，对公允价值、处置费用的预测合理性不足，缺少充分、适当的证据支持”。对应的“监管关注事项”提示：“采用公允价值减去处置费用后的净额估计可收回金额时，公司应恰当选用交易案例或估值技术确定商誉所在资产组或资产组组合的公允价值，合理分析并确定相关处置费用，从而确定可收回金额。需要注意的是，当商誉所在资产组或资产组组合包含土地使用权、房屋建筑物等资产时，应充分关注相关资产组或资产组组合的公允价值确定是否合理，是否存在未合理确定土地使用权或房屋建筑物的公允价值从而规避商誉减值的情形。”
主帖所指的这类情况，最常见的原因就是企业自身经营状况较差，经营净现金流为负数，因此导致收益法评估的包含商誉的资产组发生减值；但由于企业厂区位于市中心等原因，近年来土地增值较大，因而作为一个整体按市场法评估又没有减值。这种情况下需要关注：
（ 1 ）尽管可能有近期周边土地出让、转让价格作为参考，但鉴于土地的出让、转让交易的发生频率较低，且土地市场属于受到政府高度管制的市场，很可能处于“有价无市”状态，故需考虑以近期成交价格来估计公允价值是否有充分的证明力；
（ 2 ）项目组还需提示被审计单位关注该项目所占土地在近期实现处置的可能性。除了需履行公司内部决策程序和获取上级母公司、主管部门对土地处置的批准以外，还应与当地政府的自然资源主管部门沟通，确定近期有无被收储或者转让的可能性。如果近期被收储或者转让的可能性较小，则近期土地市场成交价格对评估土地使用权的“公允价值减去处置费用的净额”的意义不大，需另行聘请评估机构对土地使用权价值进行评估（充分考虑低流动性的折扣因素），作为确定土地使用权的可收回金额的依据；
（ 3 ）如果该土地为企业的唯一生产经营用地，则需考虑土地处置对企业持续经营能力的影响，对于以土地市场价格作为可收回金额的可行性予以更严格的审视。
（ 4 ）关注土地性质和用途差异的影响。此类增值较大的市中心区域土地，通常需要将工业用地变更为商住用地后出让，才能实现较高的增值。这种情况下并不是基于该土地作为工业用地的现状进行评估。根据《企业会计准则第8 号——资产减值》第十二条规定：“预计资产的未来现金流量，应当以资产的当前状况为基础，不应当包括与将来可能会发生的、尚未作出承诺的重组事项或者与资产改良有关的预计未来现金流量”，同理，对于资产市场价格的估计也应当以当前状况为基础，不应考虑尚有不确定性的未来土地变性、变更规划等事项对土地价值的影响。